【裁判字號】    90,訴,1023
【裁判日期】    920311
【裁判案由】    分割共有物
【裁判全文】
臺灣嘉義地方法院民事判決  九十年度訴字第一○二三號
    原      告  寅○○      民.
    法定代理人  卯○○
    訴訟代理人  蕭世芳律師
    複代理人    張雯峰律師
    被      告  辛○○
                              .
                癸○○
                乙  ○
                甲  ○
    訴訟代理人  壬○○
    被      告  丙  ○
                丁  ○
                己○○
                子○○
                              .
    訴訟代理人  丑○○
    被      告  戊○○
                庚○○
右當事人間請求分割共有物事件，本院判決如左：
    主    文
被告應協同原告將坐落嘉義縣東石鄉○○段四七地號、旱土地之面積更正為０．八三
八七公頃。
兩造共有坐落嘉義縣東石鄉○○段四七地號、早、面積０．八三八七公頃土地，應分
割如附圖二所示：編號Ａ部分面積０．０七九八０二公頃分歸被告癸○○、戊○○共
同取得，並依應有部分各二分之一之比例保持共有，編號Ｂ部分面積０．０六三八四
二公頃分歸原告寅○○取得，編號Ｃ部分面積０．０七一八二三公頃分歸被告乙○取
得，編號Ｄ部分面積０．０六三八四二公頃歸被告子○○取得，編號Ｅ部分面積０．
０六三八四二公頃分歸被告己○○取得、編號Ｆ部分面積０．０七八六二九公頃分歸
被告丁○取得，編號Ｇ部分面積０．一三五六六四公頃分歸被告辛○○取得，編號Ｈ
部分面積０．一○三七四二公頃分歸被告庚○○取得，編號Ｉ及Ｊ部分面積合計０．
一一一七二公頃分歸被告甲○及丙○共同取得，並按應有部分各二分之一之比例保持
共有，編號Ｋ部分面積０．０七二六公頃分歸兩造共同取得以供道路通行使用，並按
附圖二各共有人原應有部分之比例保持共有。
訴訟費用由被告癸○○、戊○○各負擔千分之五二，被告乙○、丁○各負擔千分之九
三，被告子○○、己○○各負擔千分之八三，被告辛○○負擔千分之一七七，被告庚○○負擔千分之一三五，被告甲○、丙○各負擔千分之七二，餘由原告負擔。
    事    實
甲、原告方面：
一、聲明：如主文一、二項所示。
二、陳述：
（一）坐落嘉義縣東石鄉○○段四七地號、旱、面積０．八三八七公頃土地（下稱系
      爭土地），係兩造於八十九年一月四日前所共有之耕地，應有部分如附圖二所
      示（持分欄），依修正後農業發展條例第十六條第一項但書第四款之規定，得
      分割為單獨所有，兩造就系爭土地並無不為分割之協議，且無法達成分割協議
      ，依法訴請分割。
（二）系爭土地經囑託地政機關實地測量結果，其實際面積為０．八三八七公頃，依
      法應由共有人申請更正，爰請求判決如主文第一項所示。
（三）依附圖二所示之方案分割，符合各共有人占有現況，兼顧分割後各筆土地之經
      濟使用價值、效用及通行問題，應屬公平。被告癸○○、戊○○同意於分割後
      繼續保持共有。又依附圖二所示之方案分割，並無拆屋還地之問題，各共有人
      分得之土地均有道路可供出入。爭土地只有東南方臨道路，該道路現已拓寬鋪
      上柏油，其餘均臨私人土地。
（四）系爭土地上都是魚塭，價值差不多，被告甲○分得之土地亦面臨東南邊之大馬
      路應無鑑價補償之必要。如要鑑價補償，請被告甲○預納鑑定費用。
三、證據：提出土地登記謄本、地籍圖謄本各一份為證，並聲請勘驗現場及囑託嘉義
    縣朴子地政事務所派員鑑測。
乙、被告方面：
壹、被告子○○
    被告子○○未於最後言詞辯論期日到場，據其以前到場之陳述略稱：
  一、聲明：同意分割。
  二、陳述：希望儘量依照現占有使用狀況分割。
貳、被告辛○○
  一、聲明：同意依附圖二原告所提之方案分割。
  二、陳述：附圖一編號十三、十四部分土地現由其占有使用。
、被告庚○○
    被告庚○○未於最後言詞辯論期日到場，據其以前到場之陳述略稱：
  一、聲明：同意分割。
  二、陳述：附圖一編號十六、十七部分土地現由其占有使用。
肆、被告甲○
    被告甲○未於言詞辯論期日到場，據其具狀之陳述略稱：
  一、聲明：駁回原告之訴。
  二、陳述：兩造共有之系爭土地上有房屋，應依現在占有使用現況分割，否則應金
      錢補償，原告應將系爭土地之價值及占有使用之現況送請詳為鑑定，始為分割
      。被告甲○於附圖一編號十八有魚塭、編號二十有石棉瓦平房。不同意原告所
      提出如附圖二所示之方案，因依該方案分割，原告分得之價值較高，且被告甲○分得編號Ｉ部分，成為梯型之畸零地，影響土地之利用價值，被告甲○希望
      將編號Ｉ、Ｊ部分予以合併為正方形，於分割後繼續與被告丙○保持共有。如
      被告甲○分得編號Ｉ部分，因成長梯形狀，將影響土地之利用，價值亦同受影
      響，希望另獲金錢之補償，但被告甲○不願預納鑑定費用，該費用應由原告預
      納。
伍、被告丙○
    被告丙○未於言詞辯論期日到場，據其具狀之陳述略稱：
  一、聲明：同意分割。
  二、陳述：依原告之分割方案，被告丙○分得附圖二編號Ｊ部分，成長條形，有礙
      土地之利用及價值，為求土地之便於利用，請准將編號Ｉ、Ｊ部分予以合併，
      於分割後繼續與被告甲○保持共有。
陸、被告癸○○、乙○、丁○、己○○、戊○○均未於言詞辯論期日到場，亦未提出
    書狀作何聲明或陳述。
    理    由
一、本件被告癸○○、乙○、甲○、丙○、丁○、己○○、子○○、戊○○、庚○○
    均未於最後言詞辯論期日到場，核無民事訴訟法第三百八十六條各款所列情形，
    爰依原告之聲請，由其一造辯論而為判決。
二、原告主張系爭土地為兩造所共有，兩造就系爭土地之應有部分如附圖二持分欄所
    示，系爭土地並無因使用目的不能分割之情形，且兩造對於系爭土地亦無不分割
    之約定，惟就分割方法無法獲得協議之事實，業據原告提出系爭土地之登記謄本
    、地籍圖謄本各一份為證，且為兩造所不爭執，堪信屬實。按各共有人得隨時請
    求分割共有物；但因物之使用目的不能分割或契約定有不分割之期限者，不在此
    限、共有物分割之方法，不能協議決定者，法院得因任何共有人之聲請，命以原
    物分配於各共有人，或變賣共有物，以價金分配於各共有人，民法第八百二十三
    條第一項、第八百二十四條第二項分別有明文。查系爭土地並無因使用目的而有
    不能分割之情形，兩造亦無不為分割之約定，復不能以協議定分割之方法，原告
    訴請分割系爭土地，核與前開規定相符，應予准許。
三、系爭土地各共有人之占有使用現狀如附圖一所示，其中附圖一編號五為被告癸○○、戊○○所有之木造屋，編號八為被告丁○所有之石棉瓦屋，編號九至十一為
    被告己○○所有之鐵皮屋、木造平房、木架工寮，編號十五為被告辛○○之一樓
    磚木造房，編號二十為被告甲○及丙○所有之石棉瓦房，其餘大部分闢為魚塭使
    用；又系爭土地之北面及西面均臨私有土地，僅有東南面臨道路等情，經原告及
    被告辛○○、庚○○、甲○陳明在卷，及本院到場勘驗，並囑託嘉義縣朴子地政
    事務所派員測量，分別製有勘驗筆錄暨簡圖、複丈成果圖（即附圖一）在卷可憑
    。查系爭土地僅有原告所提出如附圖二所示之分割方案，被告辛○○、庚○○到
    場陳明同意依該方案分割。被告甲○、丙○反對依該方案分割，主張：依該方案
    分割，其等分得附圖二所示編號Ｉ、Ｊ部分，過於狹長，不利土地之利用及減損
    價值，故具狀陳明其等願於分割後繼續保持共有（九十一年九月十八日狀）等語
    。本院認附圖二所示編號Ｉ、Ｊ部分若合併成一筆，分歸被告甲○、丙○繼續保
    持共有，地形確較方正，且該部分現亦由其二人占有使用中（參照附圖一編號十
    八、二十），分歸其等保持共有，亦對其等有利，自應尊重其等之意願，爰修正
    附圖二所示之方案，將附圖二所示編號Ｉ、Ｊ部分分歸由該二人共同取得，並按
    其等應有部分各二分之一之比例保持共有。又被告癸○○、乙○、丁○、己○○
    、子○○、戊○○收受附圖二所示之分割方案後，並未到場或具狀表示意見，應
    認已同意依該方案分割系爭土地。其次，依附圖二所示之分割方案分割，與各共
    有人現占有使用系爭土地之現況相符，免於拆除其上之建物。且分得附圖二編號
    Ａ、Ｂ、Ｃ、Ｅ、Ｇ、Ｉ、Ｊ部分之人，其東南邊均臨馬路，分得附圖二編號Ｄ
    、Ｆ、Ｈ部分之人，則可利用編號Ｋ部分通行其外，編號Ｋ部分則於分割後繼續
    由兩造保持共有，供作道路通行使用，使依該方案分割後，各共有人分得之土地
    均臨道路，無不能通行其外之問題，應屬妥適。至於被告甲○雖辯稱：其分得編
    號Ｉ部分，因成長梯形狀，將影響土地之利用，價值亦同受影響，希望另獲金錢
    之補償等語。惟被告甲○上開主張為原告所否認，被告甲○無法證明依附圖二所
    示之方案分割後，各共有人分得之部分其價值不相當，並表明不願預納鑑定費用
    （九十二年一月二十七日狀），且本院已參酌其與被告甲○之意願，使其與被告
    甲○共同分得附圖二編號Ｉ、Ｊ部分，並於分割後繼續保持共有，其等分得之土
    地已無過於狹長之缺點，其與被告甲○分得之Ｉ、Ｊ部分並已臨東南邊之道路，
    難認有價值減少之問題，是其抗辯不足採信。
四、綜上所述，本院審酌系爭土地之使用現狀、整體利用之效益、共有人之利益、原
    告所提附圖二所示分割方案之優劣、兩造之意願等情，認以附圖二所示分割方案
    分割系爭土地，應屬可採，爰分割為如主文第二項所示。
五、系爭土地之面積經嘉義縣朴子地政事務所實地測量結果，其面積依求積儀求算時
    ，已超出公差，依地籍測量實施規則第二百四十三條之規定，其面積應更正為０
    ．八三八七公頃，有複丈成果圖一份（即附圖二）在卷足憑。是原告另請求被告
    應協同原告將系爭土地之面積由０．八五九三公頃更正為０．八三八七公頃，為
    有理由，應予准許。
六、又被告之行為，按當時之訴訟程度，為伸張或防衛權利所必要，本院酌量情形，
    依民事訴訟法第八十一條第二款之規定，命原告負擔一部分之訴訟費用。
七、據上論結，本件原告之訴為有理由，依民事訴訟法第三百八十五條第一項前段、
    、第七十八條、第八十五條第一項但書、第八十一條第二款，判決如主文。
中      華      民      國    九十二    年      三      月     十一     日
~B臺灣嘉義地方法院民事第二庭
~B    法  官  黃  渙  文
右為正本係照原本作成。
如對本判決上訴須於判決送達後廿日內向本院提出上訴狀。
中      華      民      國    九十二    年      三      月     十一     日
~B    書記官  馮  澤  文


司法院資訊處製作；財團法人民間司法改革基金會備份。
